臺灣臺中地方法院民事判決
109年度訴字第2379號
原      告  蔡招燕  
訴訟代理人  林琦勝律師
            黃曉薇律師
被      告  何純鈴  
訴訟代理人  洪榮貴  
            葉耀中律師
複代理人    王家鴻  

被      告  陳麗華  
訴訟代理人  何思瑩  
上列當事人間請求分割共有物事件，本院於民國110年11月11日
言詞辯論終結，判決如下：
    主      文
兩造共有坐落臺中市○○區○○段0000地號土地，應分割如附圖所示
：編號甲部分面積226平方公尺土地分歸被告陳麗華取得；編號
乙部分面積113平方公尺土地分歸原告取得；編號丙部分面積113
平方公尺土地分歸被告何純鈴取得。
被告陳麗華應補償原告、被告何純鈴各新臺幣壹拾萬柒仟參佰伍
拾元。
訴訟費用由被告何純鈴負擔四分之一，被告陳麗華負擔二分之一
，餘由原告負擔。 
    事實及理由
壹、程序方面：
　　被告陳麗華未於最後言詞辯論期日到場，核無民事訴訟法第
    386條所列各款情形，爰依原告之聲請，由其一造辯論而為
    判決。
貳、實體方面：
一、原告主張：坐落臺中市○○區○○段0000地號土地（下稱系爭土
    地）為兩造共有，原告及被告何純鈴之應有部分均為四分之
    一，被告陳麗華之應有部分為二分之一。系爭土地現為無人
    使用之空地，並無因物之使用目的不能分割之情事，共有人
    間亦未訂有不分割之約定，惟無法達成分割協議，爰依民法
    第823條第1項規定，請求分割系爭土地如附圖（即臺中市清
    水地政事務所民國110年3月15日之土地複丈成果圖）所示等
    語。並聲明：如主文第1項所示。
二、被告何純鈴則以：同意就系爭土地之分配位置以抽籤方式決
    定，惟因分割後各筆土地臨路狀況不同將影響其價值，應送
    估價師為找補金額之鑑估。至歐亞不動產估價師聯合事務所
    估價報告書（下稱系爭估價報告）之估價方法採用比較法及
    土地開發分析法，惟比較法之估價方法有欠精確，系爭估價
    報告所列之比較標的一之價格日期較久、交易價格遠劣於比
    較標的二、三，難作為估價之基礎；又土地開發分析法所列
    之比較標的六其成交價格顯低於比較標的四、五，亦未將加
    權數比例之設定詳予說明，難謂與不動產估價技術規則之規
    定相符。系爭估價報告並未鑑估分割前權值，其內容及結果
    不符合現行估價技術專業水準及公平合理性，故系爭估價報
    告所評估之共有人間應互相找補之金額有低估及錯估之情形
    等語置辯。並聲明：系爭土地應分割如附圖所示。
三、被告陳麗華未於最後言詞辯論期日到場，據其先前到庭所為
    之陳述略以：同意分割系爭土地，希望抽籤決定分配位置等
    語。
四、得心證之理由：
  ㈠按各共有人，除法令另有規定外，得隨時請求分割共有物。
    但因物之使用目的不能分割或契約訂有不分割之期限者，不
    在此限，民法第823條第1項定有明文。查系爭土地為兩造所
    共有，原告及被告何純鈴之應有部分均為四分之一，被告陳
    麗華之應有部分為二分之一等情，有土地登記第一類謄本附
    卷足佐（見本院卷第55至57頁）。系爭土地並無不能分割之
    情形，共有人間復無不分割之約定，惟無法達成分割協議，
    是原告依上開規定訴請裁判分割系爭土地，即屬有據。
  ㈡按共有物之分割，依共有人協議之方法行之。分割之方法不
    能協議決定，或於協議決定後因消滅時效完成經共有人拒絕
    履行者，法院得因任何共有人之請求，命為下列之分配：一
    、以原物分配於各共有人。但各共有人均受原物之分配顯有
    困難者，得將原物分配於部分共有人，民法第824條第1 項
    、第2項第1款分別定有明文。再按定共有物分割之方法，固
    可由法院自由裁量，但亦須以其方法適當者為限。又法院裁
    判分割共有物，須斟酌各共有人之利害關係、使用情形、共
    有物之性質及價值、經濟效用，符合公平經濟原則，其分割
    方法始得謂為適當（最高法院90年度台上字第1607號判決要
    旨參照）。經查，系爭土地位於臺中市梧棲區，土地使用分
    區為第四種住宅區，現況為空地，無人使用等情，有原告之
    陳報狀、現場照片附卷可稽（見本院卷第53、59頁），暨系
    爭報告所附之臺中市梧棲區都市計畫土地使用分區（或公共
    設施用地）證明書可參（見系爭估價報告卷末），兩造對此
    均不爭執。 
　㈢復按共有人同意以抽籤方式決定分割共有物時各共有人所分
    得之位置，乃共有人意願之表徵，自得作為法院行使自由裁
    量權，酌定共有物分割方法之依據。苟經全體共有人同意以
    抽籤方式決定各共有人所分得之位置，除有無效或得撤銷之
    情形外，共有人即不得於事後再任意翻異，始符誠信原則（
    最高法院98年度台上字第690號判決要旨參照）。原告於起
    訴狀及準備程序一狀均表示願意與被告進行抽籤以分配土地
    位置（見本院卷第15、75頁），而被告陳麗華、何純鈴均表
    示同意抽籤決定分配位置（見本院卷第115、116、124頁）
    ，本院協調兩造關於系爭土地之分割方法，兩造均同意將系
    爭土地分為如被告何純鈴答辯二狀附圖三所示之ABCD四等分
    ，再以抽籤方式決定各共有人之分配位置，經當庭抽籤結果
    由原告抽中編號C、被告何純鈴抽中編號D，被告陳麗華之部
    分為編號A、B之事實，有110年1月19日言詞辯論筆錄記載可
    證（見本院卷第124至125頁）。足認本件係經兩造同意後始
    進行抽籤程序，且已當庭說明抽籤所為之程序及目的，符合
    兩造共有人之意願，而抽籤過程復無無效或得撤銷之情形，
    基於肯認與維護當事人之誠信，該公開抽籤之結果當應予尊
    重，自得作為法院行使裁量權，酌定共有物分割方法之依據
    。
  ㈣再按共有物之原物分割，依民法第825條規定觀之，係各共有
    人就存在於共有物全部之應有部分互相移轉，使各共有人取
    得各自分得部分之單獨所有權。故原物分割而應以金錢為補
    償者，倘分得價值較高及分得價值較低之共有人均為多數時
    ，該每一分得價值較高之共有人即應就其補償金額對於分得
    價值較低之共有人全體為補償，並依各該短少部分之比例，
    定其給付金額，方符共有物原物分割為共有物應有部分互相
    移轉之本旨（最高法院號85年台上字第2676號判決要旨參照
    ）。經查：
  ⒈系爭土地依上述當庭抽籤結果分割，編號A、B即附圖編號甲
    部分土地雙面臨路，其土地價值顯較附圖編號乙、丙部分之
    土地價值為高，故附圖分割方案雖按兩造應有部分之比例分
    配，然編號甲部分土地，與編號乙、丙部分土地價值顯不相
    當，若一概按應有部分核算之原物數量分配者，將顯失公平
    。本院依兩造合意囑託歐亞不動產估價師聯合事務所鑑定（
    見本院卷第90、125頁），經該所估價師針對勘估標的進行
    產權、一般因素、區域因素、個別因素、不動產市場現況分
    析及勘估標的依最有效使用情況下，採用比較法及土地開發
    分析法等估價方法評估，進而計算各共有人間需找補之金額
    ，有不動產估價報告書1份可參，核屬客觀可採，故被告陳
    麗華應補償原告及被告何純鈴各新臺幣（下同）10萬7,350
    元（見系爭估價報告第2頁）。
　⒉至被告何純鈴對系爭估價報告雖有前開質疑，惟經歐亞不動
    產估價師聯合事務所函覆以：「二、⒈本案擬分割後甲、乙
    、丙區塊土地面積分別為226㎡、113㎡、113㎡，考量區域土地
    開發常態，三區塊土地之面積量體皆以規劃透天厝產品為最
    有效使用，故就其面積、規劃潛力及使用強度而言，三區塊
    土地彼此間條件相當，無明顯差異。⒉本案擬分割後甲區塊
    土地雖為兩面臨路之角地，惟考量其臨路皆屬次要道路內側
    之巷道，且巷道兩側之建物型態多屬住宅使用無店面聚集效
    益，因而其能創造之價差有限。⒊本案擬分割後甲區塊土地
    ，以丙區塊土地為基準，總調整率為104%係已綜合考量其優
    勢予以評估。三、…依擬分割各宗土地價格先按共有人應有
    部分比例計算各共有人對於分配前共有物所有權在量上應享
    部分（擬分割分配前權值）為基準，並計算各共有人取得分
    配分割後宗地所有權在質上之價格差異（擬分割分配後權值
    ），據此分算擬分割時各共有人分配前後取得所有權價格在
    質、量上之分配差異以作為差額找補參考；經檢視本所出具
    報告書內容之計算過程並無不妥。四、…於不動產估價實務
    上擬採分割各宗地價格按共有人應有部分比例計算各共有人
    對於分配前共有物所有權在量上應享部分價值作為擬分割分
    配前價值之參考，以平準擬分割時分配前、後權值，排除非
    關分割時其他地價質量變化之影響。」等語，有該所110年1
    0月4日歐估中字第1101002號函在卷可考（見本院卷第201至
    203頁），且核該函文及系爭估價報告所述並無不合理之處
    ，是被告何純鈴所質疑，尚非有據。
五、綜上所述，原告訴請裁判分割系爭土地，於法有據，應予准
    許。本院審酌依附圖所示方法分割，並經全體共有人同意以
    抽籤方式決定各共有人分配位置，暨按各共有人分得土地價
    值，酌定相互為補償之金額，即被告陳麗華應分別補償原告
    、被告何純鈴各10萬7,350元，應屬公允適當，爰判決如主
    文第1、2項所示。 
六、末按因共有物分割、經界或其他性質上類似之事件涉訟，由
    敗訴當事人負擔訴訟費用顯失公平者，法院得酌量情形，命
    勝訴之當事人負擔其一部，民事訴訟法第80條之1定有明文
    。本件分割共有物之訴，本質上並無訟爭性，兩造本可互換
    地位，本件原告起訴雖於法有據，但被告應訴實因訴訟性質
    所不得不然，本院認為訴訟費用由兩造之任何一方全部負擔
    ，均顯失公平，而應由兩造依其應有部分之比例分擔，較為
    公允，爰諭知兩造訴訟費用負擔之比例如主文第3項所示。
七、本件事證已臻明確，兩造其餘主張及攻擊防禦方法，核與本
    件判決結果不生影響，不予一一論述，附此敘明。
八、訴訟費用依據之法條：民事訴訟法第80條之1。
中　　華　　民　　國　　110 　年　　11　　月　　30　　日
                  民事第一庭    法  官  廖欣儀
正本係照原本作成。
如對本判決上訴，須於判決送達後20日內向本院提出上訴狀。如
委任律師提起上訴者，應一併繳納上訴審裁判費。
中　　華　　民　　國　　110 　年　　11　　月　　30　　日
                                書記官  顏嘉宏